最高法院刑事判決　　　　　　　一○○年度台上字第四八七號
上　訴　人　台灣高等法院台中分院檢察署檢察官
被　　　告　陳志成
上列上訴人因被告偽造文書等罪案件，不服台灣高等法院台中分
院中華民國九十八年七月二十八日第二審判決（九十七年度上訴
字第三二四號，起訴案號：台灣台中地方法院檢察署九十五年度
偵續字第一三七號），提起上訴，本院判決如下：
    主  文
上訴駁回。
    理  由
按刑事訴訟法第三百七十七條規定，上訴於第三審法院，非以判
決違背法令為理由，不得為之。是提起第三審上訴，應以原判決
違背法令為理由，係屬法定要件。如果上訴理由書狀並未依據卷
內訴訟資料，具體指摘原判決不適用何種法則或如何適用不當，
或所指摘原判決違法情事，顯與法律規定得為第三審上訴理由之
違法情形，不相適合時，均應認其上訴為違背法律上之程式，予
以駁回。本件檢察官上訴意旨略稱：(一)、告訴人靖天傳播國際事
業有限公司（下稱靖天公司）既一方面與被告陳志成簽訂英文版
節目授權合約書，約定付費獲得陳志成代表美商衛星廣播股份有
限公司（下依其英文名稱，簡稱S.B.C 公司），授權「電視服務
頻道TABI 21 」之網路電視服務系統於韓、日以外之全世界播放
權（下稱第一份契約書），另方面復與中華電信股份有限公司台
灣北區電信分公司（下稱中華電信）訂有「中華電信寬頻多媒體
服務策略聯盟契約書」，約定靖天公司可以提供影劇及生活多媒
體資訊內容，經由中華電信之系統服務客戶（下稱第二份契約書
），則靖天公司祇要請求陳志成依第一份契約履行，即足達致所
欲經營事業之目的，根本沒有將上揭第一、二份契約合併為靖天
公司及S.B.C 公司與中華電信三方合作之契約書（下稱第三份契
約書）之犯罪動機。反觀陳志成，既經濟狀況欠佳，必須早日取
得日本J.I.C 公司之「TABI」頻道訊號，以便向靖天公司詐取金
錢（按此詐欺罪嫌部分，經原判決以「不另為無罪諭知」方式處
理），實存有偽（變）造該第三份契約書之犯罪動機，參諸日商
職員何麗華曾於民國九十三年十二月六日下午，發送電子郵件給
陳志成，請求將其與中華電信所簽合約帶至日本，俾供日方檢視
，證人即日商J.I.C 公司海外行銷代表藤原劍明於另案（按指靖
天公司人員涉嫌偽造上揭第三份契約書，經檢察官提起公訴，其
負責人陸醒華因此判刑確定）偵審中，證稱：確有透過何麗華要
求陳志成提出和中華電信所簽合約，而本件在調查單位調查中，
該調查卷內所存之第三份契約書影本，即係陳志成於上揭翌（七
）日赴日時交出者等語，益見當係陳志成為滿足日方要求，擅自
偽造、出示日方，卻經何麗華予以掃瞄存檔。上揭第三份契約雖
經二次送鑑，均認為係以第二份契約作為藍本而變造完成，但此
第二份契約就靖天公司而言，並非秘密文件，多有提供給合作廠
商作為其等對外洽談業務之用者，業經證人即靖天公司業務副總
經理許文毅及合作廠商人員施正通供證在案，可見陳志成亦持有
此第二份契約影本；倘復參諸另證人即合作廠商長期派駐靖天公
司監督執行合作事務之翁偉民，指證陳志成經常出入靖天公司，
並使用辦公室內之電腦收發電子郵件，因該公司之電腦已經開啟
，不須密碼即能使用等語，則陳志成利用機會，將其以第二份契
約作為藍本，應用電腦剪貼、貼覆、挪移印文，變造成第三份契
約，再以「被告韓怡雯」（按此當係指與上揭陸醒華共同被訴變
造此第三份契約之另案；於該另案中，韓怡雯經判決無罪確定，
而陸醒華則係夥同不詳姓名人犯罪）之電腦，寄送該第三份契約
至陳志成自己之電腦，以造成此變造之文書，係出自於陸醒華或
韓怡雯之手之假象，此種可能性，即無法排除。微論二次鑑定，
皆指明：「欲判讀電子郵件檔案是否遭竄改，需比對寄件者之主
機、寄件（者）郵件伺服器、收件者郵件伺服器與收件者主機之
收送紀錄及郵件檔」，始能精確，然而系爭鑑定則無此等資料供
鑑，欲祇憑系爭電子郵件之檔頭資料，研判為變造之第三份契約
所依附之電子郵件，係由靖天公司所（首先）製作並傳送，已屬
鑑定人員個人主觀之推斷，難以信實，且第一次鑑識報告中，既
載有：「編號6為含PDF檔附件之電子郵件檔案，即係自送鑑主機
硬碟內所搜得」，可知該送鑑主機內應有PDF 檔附件之郵件，然
則第二次鑑識報告中，卻記載：「經鑑驗B 電腦主機中之寄件備
份，查無含PDF 檔附件之郵件」，足見「第二次鑑識報告『恐』
就送鑑電腦主機檔案內容之鑑識有所遺漏」，自難憑採，衡諸第
一次送鑑之A 光碟，乃韓怡雯以證人身分，於九十四年四月十一
日提出給調查單位，真實性應較強；而第二次送鑑者，乃係遲至
翌（九十五）年三月二十八日，在陳志成家搜扣之電腦主機，因
斯時陳志成係被告身分，無法排除其將自己電腦主機內之郵件（
含PDF 檔案）資料予以刪除或竄改，以致上揭第二次送鑑結果，
「查無含PDF 檔附件之郵件」，此真實性即堪慮；況陳志成在調
查中，尚直承其有三部電腦及隨身碟可供使用，益見無法排除陳
志成利用遭查扣以外之電腦而偽（變）造上揭第三份契約之可能
。前揭鑑識報告祇因靖天公司擁有「編號6之PDF檔案」，遽謂系
爭第三份契約係靖天公司方面人員所偽（變）造，罔顧陳志成亦
有該資料之事實，豈能盡信？原判決就上揭各項合理懷疑如何釐
清，未見詳加論述，顯有理由不備之違失。(二)、陸醒華因系爭第
三份契約之事，雖遭另案判決認定為陸醒華指示不詳人士犯罪而
判刑，但既未確定（按現已確定），且有諸多違法之處，原判決
仍然逕行採用該案判決之見解，「亦有判決違背法令之情事」云
云。惟查：證據之取捨及證明力之判斷，俱屬事實審法院自由裁
量判斷之職權，此項職權之行使，倘不違背客觀存在之經驗法則
或論理法則，即無違法可言，觀諸刑事訴訟法第一百五十五條第
一項規定甚明。又刑事訴訟已改採改良式當事人進行主義，檢察
官應負實質舉證責任，如其所提證據，不足以說服法院形成被告
有罪之確信心證，基於無罪推定原則，法院應諭知被告無罪之判
決，此觀同法第一百五十四條第一項、第二項及第一百六十一條
第一項規定即明。晚近經立法院審議通過，由總統批准施行之公
民與政治權利國際公約第十四條第二項亦揭示「受刑事控告之人
，未經依法確定有罪以前，應假定其無罪。」刑事妥速審判法第
六條更明定：「檢察官對於起訴之犯罪事實，應負提出證據及說
服之實質舉證責任。倘其所提出之證據，不足為被告有罪之積極
證明，或其指出證明之方法，無法說服法院形成被告有罪之心證
者，應貫徹無罪推定原則。」原判決關於此部分，係以不另為無
罪諭知方式處理，於其理由貳－四內，利用十二頁半之長篇，說
明陸醒華和陳志成皆不否認系爭第三份契約非屬真實，證人即中
華電信處長嚴劍琴且直言：「該公司並未簽訂系爭三方合約書」
等語，足見此第三份契約確為偽（變）造之文書；勘驗第二份契
約與第三份契約之當事人欄甲、乙方之印文位置，無論方位、角
度、間距，二者竟然毫釐不差，然則中華電信即乙方之大小章印
文相當模糊，周圍線條斷裂為虛線，甲方即靖天公司之大小章印
文卻至為清晰，外周線均屬實線，顯見第三份契約係以第二份契
約作為藍本而變造，其中乙方印文乃以「小畫家」之類之影像處
理予以剪貼製成，甲方印文則係真正、非屬偽造；另勘驗陳志成
接收靖天公司之電子郵件相關電腦主機、電子郵件、伺服器固定
IP位址，並予鑑定結果，確認系爭第三份契約，係由靖天公司所
使用之電腦傳輸給陳志成，倘謂陳志成變造該契約，再利用靖天
公司之電腦設備傳送給自己使用之電腦接收，除須盜用靖天公司
所慎重保管之大小章外，尚須知悉靖天公司之電腦啟用密碼，尤
須有充裕之時間足供當場剪貼中華電信之印文，更應密行、未遭
他人發覺，殊違常情。並指出陸醒華在偵查中坦稱：未將第二份
契約影本送給陳志成（嗣後空言翻供，不可採信）等語，則陳志
成如何擁有該契約作為變造藍本？調查員林崇永供明：係在無預
警情況下，突發搜索陳志成之電腦主機等語，則陳志成豈能事先
預見而刪除或消滅其內存檔資料？系爭電腦資料鑑識報告且稱：
「本案雖無法藉由調閱網路連線資料，而鑑別郵件檔頭是否有遭
竄改，惟仍可利用系爭三方合約書電子檔之檔案屬性、Meta dat
a 等資料，搜尋、分析、比對，輔以檔案之時間戳記，將檔案時
間關連性加以連接，可重建出檔案產生流程」，從而依其中「原
始建立時間」及「上次儲存時間」紀錄以觀，足認陳志成無竄改
之情。復敘明藤原劍明先後所供不一，事後已與靖天公司成為事
業夥伴，證言尚難逕信，尤以所提出之第三份契約書，其當事人
欄上方顯示甚多黑色句點，核與陳志成電腦中顯示空白者迥異，
不足憑為不利於陳志成認定之依據；陸醒華自承確經陳志成催請
提供具有上揭三方關係之合約（嗣另翻供，不足採信），以便和
日方洽談業務之情，則陸醒華非無提出之壓力，存有偽（變）造
三方合約之動機。陳志成既堅決否認有此部分犯罪，檢察官所舉
證據均不能證明其確實犯此部分之罪，自應認此部分犯罪尚屬不
能證明。所為之證據取捨及得心證理由，俱有卷內各項訴訟資料
可稽，自形式上觀察，並未違背客觀存在之經驗法則或論理法則
。上訴意旨置原判決已明白析述之事項於不顧，猶執陳詞，就屬
原審採證認事職權之適法行使，任憑己意指摘為違法，不能認為
適法之第三審上訴理由。又原審既係調借陸醒華偽造文書案全卷
，並依法踐行證據調查程序，有調卷條及審判筆錄可徵，則其本
於確信之法律判斷，縱然和該另案判決認定相同，於法仍無不合
。依上說明，應認檢察官之上訴不合法律上之程式，予以駁回。
再陳志成違反公司法經判決有罪部分及被訴詐欺不另為無罪諭知
部分，核屬刑事訴訟法第三百七十六條第一款、第四款所定不得
上訴於第三審之輕罪名，檢察官認為相牽連之偽造文書部分上訴
既不合法，則此二輕罪名部分自亦無從受實體審判，應併駁回。
據上論結，應依刑事訴訟法第三百九十五條前段，判決如主文。
中    華    民    國  一○○  年    一    月  二十七  日
                      最高法院刑事第八庭
                          審判長法官  花  滿  堂  
                                法官  黃  正  興  
                                法官  洪  昌  宏  
                                法官  徐  昌  錦  
                                法官  王  聰  明  
本件正本證明與原本無異
                                      書  記  官  
中    華    民    國  一○○  年    一    月  三十一  日
                                                      K